【裁判字號】    92,訴,565
【裁判日期】    920718
【裁判案由】    清償借款
【裁判全文】
臺灣高雄地方法院民事判決  九十二年度訴字第五六五號
    原      告  第一商業銀行股份有限公司
    法定代理人  甲○○
    訴訟代理人  丙○○
                乙○○
    被      告  蔡曾玉
                辛○○
                庚○○
                戊○○
                己○○
                丁○○
    訴訟代理人  林樹根律師
                邱麗妃律師
                莊雯琇律師
右當事人間清償借款事件，本院判決如左：
    主    文
被告應連帶給付原告新台幣伍佰伍拾萬元及自民國八十六年二月十四日起至清償日止
，按週年利率百分之十點五計算之利息；暨自民國八十六年三月十五日起，逾期在六
個月以內者按上開利率百分之十；逾期超過六個月者，就超過部分按上開利率百分之
二十加付違約金。
訴訟費用由被告連帶負擔。
    事實及理由
一、本件原告於九十年九月十五日受讓高雄縣梓官區漁會，有原告所提之財政部函可
    稽，原告自得提起本件訴訟，先予明。
二、原告起訴主張：
  (一)訴外人壬○○於民國八十二年三月八日邀約連帶保證人蔡天蔭向原告之前身高雄
    縣梓官區漁會信用部借用新臺幣（下同）五百五十萬元（下稱系爭借款），詎借
    款人除繳息至八十六年二月十三日外，借款到期仍未為清償；本件被告等六人為
    前揭借款連帶保證人蔡天蔭之繼承人，而蔡天蔭已於八十八年一月二十九日死亡
    ，本件債務自應由被告等與借款人負連帶清償之責；原告對借款人壬○○及蔡仁
    義聲請之支付命令已告確定，而原告於九十年九月十五日起正式受讓高雄縣梓官
    區漁會信用部，爰本於消費借貸、連帶保證及繼承之法律關係，請求被告連帶清
    償借款。
  (二)系爭借款借據上連帶保證人欄除有蔡天蔭之名字外，並蓋有與戶政機關之印鑑證
    明書相同之印鑑章，其為連帶保證人之事實明確；又本件於借款後再設定抵押權
    對債權並無影響，反更加強債權之確保，及確認連帶保證人對本件借款之保證責
    任，否則連帶保證人不會同意事後提供擔保品及印鑑證明書設定抵押權。依民法
    第七百五十八條規定系爭土地設定抵押權時所有權人為蔡天蔭，即屬蔡天蔭所有
    ，被告等主張土地分歸蔡仁義所有，為卸責之詞。
  並聲明：求為判決(一)被告應連帶給付原告五百五十萬元及自民國八十六年二月十四
  日起至清償日止，按年息百分之十點五計算之利息，暨自民國八十六年三月十五日
  起，逾期在六個月以內者按上開利率百分之十；逾期超過六個月者，就超過部分按
  上開利率百分之二十加付違約金。
三、被告則以：
  (一)被告否認蔡天蔭曾擔任系爭借款之連帶保證人及就本件借款曾提出印鑑證明，且
    設定抵押與借款並非同時為之，實則土地在蔡天蔭生前，約八十三年一、二月間
    ，即分歸繼承人蔡仁義所有，故權狀亦由蔡仁義持有保管，蔡天蔭本人不識字，
    到戶政事符所申請印鑑證明都僅蓋指印。
  (二)依證人壬○○於南機組調查訊問時所述，可知本件借款人壬○○實際上並未向梓
    官區漁會申辦貸款，亦未邀蔡天蔭作保，係由蔡仁義一手主導；蔡仁義與被告庚
    ○○於九十二年三月二十八日電話聯絡時，承認系爭借據上連帶保證人蔡天蔭之
    簽名為其偽簽，印鑑為其所盜蓋；至梓官鄉戶政事務所來函檢送之印鑑證明申請
    書影本，客觀上雖似為蔡天蔭本人親自申請，然事實上係蔡仁義冒名所為。
  並聲明：求為判決原告之訴駁回。
四、原告主張訴外人壬○○於八十二年三月八日書立借據向原告之前身高雄縣梓官區
    漁會信用部借款五百五十萬元後，除繳息至八十六年二月十三日外，借款到期仍
    未為清償，仍積欠如主文所示之本金利息、違約金未為清償及被告等六人為前揭
    借款上載連帶保證人蔡天蔭之繼承人，而蔡天蔭已於八十八年一月二十九日死亡
    ，原告對借款人壬○○及繼承人之一蔡仁義聲請之支付命令已告確定，而原告於
    九十年九月十五日起正式受讓高雄縣梓官區漁會信用部等事實，業據提出財政部
    函、輔導漁貸借據、放款戶授信明細查詢單、繼承系統表、支付命令及確定證明
    書、抵押權設定契約書、他項權利證明書、印鑑證明、戶籍謄本等為證，且為被
    告所不爭執，自應認為真實。
五、兩造爭執要點為：蔡天蔭是否擔任系爭借款之連帶保證人，被告等應否基於繼承
    之法律關係，負連帶清償責任？本院判斷意見如下：
  (一)本件連帶保證人蔡天蔭蓋於系爭借款之印文，經將與高雄縣梓官鄉戶政事務所之
    印鑑證明上印文送請鑑定結果，雖因被告未能提出印章實物而未能鑑定，有法務
    部調查局九十二年五月二十二日科貳字第０九二００一五八五六０號函及本院公
    務電話紀錄可參；惟經本院自行比對結果，蓋於系爭借款借據連帶保證人欄之蔡
    天蔭之印文，與前開高雄縣梓官鄉戶政事務所上印文，其大小、印痕、書寫體及
    粗細，以肉眼辨識結果均相符，應可認為係相同之印文；而被告就前開梓官鄉戶
    政事務所印鑑證明之真正並不爭執，僅以印鑑證明係蔡仁義前往盜領等語置辯；
    然經本院函查結果，蔡天蔭於擔任系爭借款連帶保證人時所提出之八十二年二月
    二十二日印鑑證明申請書，係由其本人前往申請核發，有高雄縣梓官鄉戶政事務
    所九十二年五月七日梓鄉戶字第０九二００００五五二號函及所附印鑑證明申請
    書足憑，被告此部分所辯，即無足採；已足認蔡天蔭本人確擔任系爭借款之連帶
    保證人；被告雖以蔡天蔭本人不識字，不可能在借據上簽名，惟用印章代簽名者
    ，其蓋章與簽名生同等之效力，為民法第三條第二項所明定，本件蔡天蔭本人既
    前往戶政事務所申請印鑑證明，並以同一印章蓋於借據上，自已生擔任連帶保證
    人之效力，由何人在借據上簽名，即與保證契約之效力無涉。
  (二)又借款人壬○○雖以系爭借款其並未取得借款，僅因蔡仁義之邀約而在借據上簽
    名，惟系爭借款之款項業經撥入壬○○於梓官區漁會所有之活期存款戶頭內，有
    原告所提之梓官區漁會轉帳支出傳票、轉帳收入傳票及壬○○之印鑑卡等為證，
    況系爭借款貸放迄今已逾十年，證人並自承係因蔡仁義之要求而簽借據，其明知
    係向梓官區漁會借款之事實，如證人確未取得任何借款，何有迄今未為任何異議
    ，且於原告聲請核發支付命令時亦未提出異議之理，證人所述顯非真實；況依證
    人所述，其於簽名時蔡天蔭之名字已簽完成，是否蓋章已忘了等語，亦不能因而
    即證明系爭借款係蔡仁義未經蔡天蔭同意所自為。
  (三)證人即蔡天蔭之妻蔡曾玉  雖到庭證稱蔡天蔭之印章均由其保管，蔡天蔭從未向
    其要印章使用，向由其處理等語，然蔡曾玉  本身亦為本件之被告，為免本身連
    帶清償責任，所述難認係屬真實，自不能僅以其所述即認為蔡天蔭未於系爭借據
    之連帶保證人欄蓋用任何印文；被告雖另提出電話錄音及譯文，以蔡仁義業於電
    話中自承系爭借款確由其偷拿蔡天蔭印鑑章所盜蓋；惟蔡天蔭之印鑑證明確為其
    自行於八十二年二月二十二日向梓官鄉戶政事務所申請，已如前述，如係蔡仁義
    盜用，蔡天蔭何以於借款前先自行向戶政事務所申請印鑑證明，再持以向梓官區
    漁會借款之理，況蔡仁義現已找不到人，亦為被告訴訟代理人到庭陳明，並以書
    狀陳明蔡仁義因案通緝，現人在大陸等情，蔡仁義顯未能到庭為任何證述，僅以
    錄音帶及譯文，亦不能因而即認系爭借款之連帶保證人確係蔡仁義未經蔡天蔭同
    意而自行盜用印章蓋用於系爭借據上。
  (四)被告等均為蔡天蔭之繼承人，而均未拋棄繼承或為限定繼承之事實，亦有原告所
    提繼承系統表及戶籍謄本等為佐，且為被告等所不爭執，而蔡天蔭就系爭借款應
    負連帶保證人責任已如前述，被告等人基於繼承之法律關係，自應負連帶清償責
    任。而蔡仁義雖亦為繼承人，然原告就該部分聲請核發支付命令業已確定，且連
    帶債務之債權人，得對於債務人中之一人或數人或其全體，同時或先後請求全部
    或一部之給付，為民法第二百七十三條第一項所明定，是原告僅就被告等六人提
    起本件訴訟，應認於法並無不合。
六、綜上所述，本件原告基於消費借貸、連帶保證及繼承之法律關係，請求被告連帶
    給付五百五十萬元及自民國八十六年二月十四日起至清償日止，按年息百分之十
    點五計算之利息，暨自民國八十六年三月十五日起，逾期在六個月以內者按上開
    利率百分之十；逾期超過六個月者，就超過部分按上開利率百分之二十加付違約
    金，於法即無不合，應予准許。
七、本件因事證已臻明確，兩造其餘主張及攻擊防禦方法，核與判決結果無涉，爰不
    一一贅述。
據上論結：本件原告之訴為有理由，依民事訴訟法第八十五條第二項，判決如主文。
中      華      民      國    九十二    年      七      月    十八      日
                              臺灣高雄地方法院民事第五庭
~B法      官  林玉心
右為正本係照原本作成。
如不服本判決，應於送達後廿日內，向本院提出上訴狀並表明上訴理由，如於本判決
宣示後送達前提起上訴者，應於判決送達後十日內補提上訴理由書（須附繕本）。
中      華      民      國    九十二    年      七      月    十八      日
~B法院書記官  陳家宏


司法院資訊處製作；財團法人民間司法改革基金會備份。
